ACORDAO-COMPLETO-2358633

ACÓRDÃO 12488/2019 ATA 41/2019 - SEGUNDA CÂMARA

VISTOS, relatados e discutidos estes autos de Recurso de Reconsideração interposto pelo Sr. Benedito Vitor Rabelo, Diretor-Presidente do Instituto de Pesquisas Científicas e Tecnológicas do Estado do Amapá (Iepa) , no período 2006-2009, contra o Acórdão 9717/2016-TCU-Segunda Câmara, por meio do qual o Tribunal julgou irregulares as contas desse responsável, condenou-o ao pagamento de débito no valor histórico de R$ 115.110,48 e aplicou-lhe multa do art. 57 da Lei 8.443/1992, no valor de R$ 16.000,00;
	ACORDAM os Ministros do Tribunal de Contas da União, reunidos em Sessão de 2ª Câmara, ante as razões expostas pelo Relator, com fulcro nos arts. 32 e 33 da Lei 8.443/1992, c/c art. 285, do RI/TCU, em:
	9.1. conhecer do Recurso de Reconsideração interposto pelo Sr. Benedito Vitor Rabelo para, no mérito, negar-lhe provimento;
	9.2. alterar o cofre credor para Superintendência do Desenvolvimento da Amazônia (SUDAM) ;
	9.3. dar conhecimento da deliberação ao recorrente, ao Procurador-Chefe da Procuradoria da República no Estado do Amapá e aos demais interessados.

Recurso de Reconsideração (Peças 28 e 29) interposto pelo Sr. Benedito Vitor Rabelo, Diretor-Presidente do Instituto de Pesquisas Científicas e Tecnológicas do Estado do Amapá (Iepa), no período 2006-2009, contra o Acórdão 9.717/2016  TCU  2ª Câmara (Peça 21) que julgou irregulares as suas contas, condenando-o ao recolhimento do débito de R$ 115.110,48 e aplicando-lhe a multa do art. 57 da Lei 8.443/1992, no valor de R$ 16.000,00.

Segunda Câmara

Entidades/órgãos do Governo do Estado do Amapá.

3. Interessados/Responsáveis/Recorrentes:
3.1. Interessado: Superintendência de Desenvolvimento da Amazônia (CNPJ 09.203.665/0001-77).
3.2. Responsável: Benedito Vitor Rabelo (CPF XXX.074.772-XX).
3.3. Recorrente: Benedito Vitor Rabelo (CPF XXX.074.772-XX).

13.1. Ministros presentes: Augusto Nardes (na Presidência), Aroldo Cedraz (Relator) e Raimundo Carreiro.
13.2. Ministro-Substituto convocado: André Luís de Carvalho.

Benedito Vitor Rabelo

AROLDO CEDRAZ

Ministra Ana Arraes.

Trata-se de Recurso de Reconsideração (Peças 28 e 29) interposto pelo Sr. Benedito Vitor Rabelo, Diretor-Presidente do Instituto de Pesquisas Científicas e Tecnológicas do Estado do Amapá (Iepa) , no período 2006-2009, contra o Acórdão 9717/2016-TCU-Segunda Câmara (Peça 21) que julgou irregulares as suas contas, condenando-o ao recolhimento do débito de R$ 115.110,48 e aplicando-lhe a multa do art. 57 da Lei 8.443/1992, no valor de R$ 16.000,00.
2.	A Secretaria de Recursos procedeu ao exame de admissibilidade e de mérito do Recurso às Peças 39 a 41, que teve a anuência do Ministério Público junto ao TCU (Peça 42) , que abaixo reproduzo, como parte deste Relatório:
"[...] HISTÓRICO
Trata-se de tomada de conta especial instaurada pela Superintendência do Desenvolvimento da Amazônia - Sudam contra Benedito Vitor Rabelo, ex-diretor-presidente do Instituto de Pesquisas Científicas e Tecnológicas do Estado do Amapá - Iepa, em face da inexecução do objeto do Convênio 9/2005 (Siafi 543834) , celebrado com a extinta Agência de Desenvolvimento da Amazônia - ADA para apoiar o fortalecimento do Laboratório de Análise Físico-Química do Iepa, no valor total de R$ 382.747,58, incluída a contrapartida de R$ 62.747,58.
3.1. O responsável foi citado pela não comprovação da regular aplicação da totalidade dos recursos federais transferidos à conta específica 5657-X (ag. 3575-0) (R$ 320.000,00) , com o abatimento apenas da quantia de R$ 29.639,61, restituída em 3/6/2008, em face da sua conduta relacionada à inexecução do objeto do ajuste (peças 2, p. 4 e 12) .
3.2. Após análise das alegações de defesa apresentadas, os pareceres foram pelo seu acatamento parcial, mas, considerando o entendimento a respeito da não elisão de todo o débito, as propostas de encaminhamento foram por julgar irregulares as contas, com condenação do responsável a restituir o montante de R$ 127.711,48 (abatendo-se a quantia já satisfeita) e aplicação da multa estabelecida no art. 57 da Lei 8.443/1992. A partir da análise dos documentos integrantes dos autos, verificou-se, ainda, ser possível acatar outras despesas no valor total de R$ 12.601,00, tendo em vista o nexo causal entre elas e os débitos na conta corrente, conforme demonstram os documentos às peças 1, p. 64; 2, p. 28, 36, 42, 44, 48, 60 e 68; 3, p. 26, 28 e 76/80; e 15, p.24/5.
3.3. Dessa forma, concluiu-se pela irregularidade das contas, com condenação do Sr. Benedito Vitor Rabelo a restituir ao Tesouro Nacional (e não à Sudam, segundo documentos à peça 6) a quantia de R$ 115.110,48 (resultante da diferença entre os valores repassados - R$ 320.000,00 - e os dispêndios aprovados - R$ 204.889,52) , lembrando-se de abater a importância devolvida (R$ 29.639,61 - peça 1, p. 268) ; com a devida aplicação da multa proporcional ao dano no valor de R$ 16.000,00.
3.4. Neste momento recursal, o indigitado apresenta novos documentos que considera suficientes para afastar o débito e a multa cominados pela decisão recorrida.
EXAME DE ADMISSIBILIDADE
Reitera-se o exame de admissibilidade à peça 33, ratificado à peça 36 pelo Exmo. Ministro Aroldo Cedraz, que conheceu do recurso de reconsideração interposto por Benedito Vitor Rabelo, Diretor-Presidente do IEPA no período 2006-2009, contra o Acórdão 9717/2016-TCU-Segunda Câmara (peça 21) bem como suspendeu os efeitos dos subitens 9.1 a 9.5 da referida decisão.
EXAME TÉCNICO
MÉRITO
Delimitação
3.5. Constitui objeto do presente recurso verificar se é possível mediante análise dos novos documentos apresentados afastar o débito e a multa cominados pela decisão recorrida.
Débito
3.6. Argui-se a necessidade de afastar o débito e a multa, com base nas seguintes alegações (peças 28 e 29) :
a) foram adquiridos todos os equipamentos previstos no plano de trabalho bem como contratados os estagiários;
b) não foi executado o treinamento de pessoal, pela demora na instalação do cromatógrafo em lugar apropriado em face de deficiência nas instalações físicas do prédio;
	c) foi observado o princípio da eficiência ao obter êxito em diminuir o custo do cromatógrafo no valor de R$ 37.700,00, que possibilitou a aquisição de outros equipamentos;
	d) a finalidade do convênio foi atingida, pois todos os equipamentos estão em pleno funcionamento;
	e) os bens materiais foram comprados a partir de solicitação técnica formalizada;
	f) não houve pagamento acima do valor de mercado e sem recebimento de bem adquirido;
	g) a devolução de saldo remanescente indica lisura na execução dos recursos federais;
	h) os débitos da conta específica destinaram-se a cobrar outras despesas operadas pelo instituto;
	i) o cromatógrafo foi pago em parte pela conta específica e em parte por meio de duas outras contas;
	j) princípio da confiança, impossível exigir que o diretor-presidente reveja todos os atos de seus subordinados, tendo em vista a delegação de competência e entendimento desta Corte (peça 28, p. 9-11) : o ato da contabilidade era chancelado pelo diretor administrativo-financeiro para ao final ser homologado pelo recorrente;
	k) as impropriedades contábeis deveram-se à dificuldade de manutenção geral do Instituto;
	l) documentos de peça 28, p. 31-54 (anexo 1 do recurso) e peça 28, p. 12-13: extratos bancários que demonstram que o Instituto geria diversas contas bancárias;
	m) a conta bancária Farmácia/Recursos Próprios necessitava de reposição financeira para não ocorrer o desabastecimento de fitoterápicos;
	n) os documentos de peça 28, p. 55-135 (anexo 2 e 3) demonstram os repasses irregulares do FPE bem como a necessidade de pagar dois contratos de serviços gerais e limpeza, o que ilustra as dificuldades do Instituto e a necessidade de soluções paliativas;
	o) os documentos de peça 28, p. 136-140 (anexo 4) comprovam a solicitação de créditos bancários entre as contas do Instituto;
	p) atraso nos repasses de recursos estaduais para execução do Projeto de Arqueologia e Projeto JICA, o que inviabilizaria o cumprimento do cronograma de trabalho bem como demonstra a necessidade de utilizar recursos de outras contas bancárias;
	q) essa prática também ocorreu em anos anteriores, conforme documentos dos anexos 4 e 7 (peça 28, p. 14) ;
	r) os documentos do anexo 5, peça 28, p. 141-144, demonstram que R$ 237.542.72 foram sacados da conta bancária específica do presente ajuste e repassada para diversas contas do Instituto (peça 28, p. 14 e 15) ;
	s) o anexo 6 (peças 28, p. 145-265; e 29, p. 1-254) apresenta comprovação de que os valores debitados da conta específica foram utilizados para cobrir despesa do Instituto seguindo a normatização de cada execução de despesa de acordo com o seu tipo, como diárias, contratação de serviços e aquisição de materiais;
	t) o anexo 7 (peça 29, p. 255-273) comprova a contratação de dez operações de crédito para conta específica do convênio no valor total de R$ 173.593,28, permanecendo um débito a saldar no valor R$ 63.949,19;
	u) a parcela restante do cromatógrafo foi quitada em outras contas bancárias, pois não havia recursos na conta especifica do convênio, o que demonstra a busca de solução para honrar a dívida;
	v) os recursos que foram utilizados para pagamento do cromatógrafo em contas distintas poderiam ter sido primeiramente transferidos para a conta específica do convênio e posteriormente utilizados para o pagamento da quantia restante, mas houve falha humana, meramente formal;
	w) o anexo 8 (peça 29, p. 274-276) comprova que o valor de R$ 64.150,00 foi repassado à empresa Sinc do Brasil Instrumentação Científica (peça 28, p. 17) ;
	x) o anexo 9 (peça 29, p. 277-279) demonstra que R$ 15.500,00 foram pagos em 21/12/2007 pela conta específica do ajuste em nome da empresa Simplex Ltda. em conformidade com a Nota Fiscal 2045, tendo em vista a aquisição de quatro centrais de ar de 24.000 BTU's, um multiprocessador de alimentos e um liquidificador, conforme o segundo termo aditivo do ajuste (peças 1, p. 226-238; 3, p. 18; e 15, p. 26-27) ;
	y) não houve dano ao erário, pois a finalidade do convênio foi atingida; 
	z) impropriedades contábeis não podem ser fundamento para conclusão de desvio de verba pública ou malversação de dinheiro público;
	a.1) atuou no âmbito da discricionariedade administrativa e com base no princípio da confiança em seus subordinados;
	b.1) observou os princípios da continuidade do serviço público, da eficiência e da supremacia do interesse público;
	c.1) sua condenação deve ser revista com base nos princípios da proporcionalidade e da razoabilidade;
	d.1) ocorreram falhas formais em benefício da administração, o que enseja o arquivamento do processo;
	e.1) a ausência de treinamento pode ser considerado (R$ 4.000,00) , pelo princípio da insignificância, gasto ínfimo não realizado, o que afastaria a sua condenação;
	f.1) atuou de boa-fé: o princípio da legalidade pode ser mitigado pelo da dignidade da pessoa humana e o da boa-fé;
	g.1) os valores debitados na conta específica foram integralmente repostos mediante pagamento das despesas previstas no ajuste;
	h.1) não agiu com dolo, ao contrário, agiu em prol da moralidade e do interesse público, pois os recursos públicos foram utilizados em prol da instituição.
3.7. Pede para afastar o débito, a multa imputados bem como revisar o julgamento pela irregularidade das contas.
Análise
3.8. Não assiste razão ao recorrente. Explica-se. 
3.9. Inicialmente, cumpre analisar se o recorrente apresenta documentos suficientes para afastar o valor remanescente de débito que lhe foi imputado em virtude da execução do Convênio 9/2005 (Siafi 543834) , celebrado com a extinta Agência de Desenvolvimento da Amazônia - ADA para apoiar o fortalecimento do Laboratório de Análise Físico-Química do Iepa, no valor total de R$ 382.747,58, incluída a contrapartida de R$ 62.747,58.
3.10. No que tange à alegada despesa no valor de R$ 15.500,00, o indigitado apresenta os documentos de peça 29, p. 278-279, referentes à aquisição de quatro centrais de ar de 24.000 BTU's, um multiprocessador de alimentos e um liquidificador, conforme o segundo termo aditivo do ajuste (peças 1, p. 226-238; 3, p. 18; e 15, p. 26-27) . Note-se que já constava dos autos a nota fiscal apresentada (peça 3, p. 18) , tendo sido acrescentado aos autos somente cópia de ordem bancária, sem assinatura dos responsáveis.
3.11. Não é possível acolher o pedido para afastamento desse valor do débito aferido pela decisão recorrida, tendo em vista permanecer a impossibilidade de estabelecer o devido nexo de causalidade entre a execução da despesa prevista no ajuste e o uso dos recursos federais repassados para tal fim. Isto porque, conforme se observa do extrato bancário à peça 2, p. 80, não há na data constante da OB apresentada qualquer débito do referido valor em função da ordem deferida. Ressalte-se que o recorrente afirma que tal valor foi quitado mediante utilização de recursos da conta específica, mas não comprova tal afirmativa. Assim, como não se identificou o correspondente débito na conta corrente do ajuste, não é possível afastar o débito. 
3.12. Em relação à quantia de R$ 64.150,00, diferença que teria sido paga pelo cromatórgrafo em outras duas contas distintas da conta específica (contas 5678-2 e 76340-3) , o recorrente alega tratar-se de mera impropriedade formal e afirma comprovar mediante documentação que os valores foram pagos. Analisando-se a documentação ora apresentada, verifica-se que o recorrente apresenta somente duas cópias de ordens de pagamento/cheques (peça 29, p. 276-277) nas quais não constam assinaturas da empresa conferindo o recebimento dos valores. Ademais, não há nos extratos apresentados à peça 28 pelo recorrente neste momento recursal extratos das citadas contas referentes ao exercício de 2007, mês de janeiro, data das ordens bancárias ora apresentadas. Dessa forma não há comprovação da saída dos recursos das referidas contas do Iepa.
3.13. Importante notar que a prática adotada pelo Iepa e sancionada pelo recorrente ao permitir que as alegadas impropriedades contábeis se perpetuassem no tempo denota promiscuidade no trato da verba pública impossibilitando o adequado enquadramento do gasto público de acordo com a origem da verba pública utilizada. Nesse sentido, mesmo que comprovado o débito em outra conta do Iepa para pagamento da diferença do cromatógrafo a prestação de contas restaria prejudicada, pois não seria possível verificar a origem da verba para se garantir que foram utilizados recursos federais provenientes do ajuste em análise. 
3.14. A alegação de que atuou em prol do interesse público visando a sua supremacia, a continuidade do serviço público bem como a eficiência no setor público não se reveste de veracidade diante das provas dos autos e do reconhecimento pelo recorrente de que utilizou recursos federais para fazer face a finalidades distintas do previamente acordado no termo conveniado. A Constituição Federal exige transparência no trato da coisa pública devendo ser implementadas soluções administrativas e contábeis autorizadas em lei que visam justamente a preservação do interesse público (eficiência, moralidade e continuidade) , o que não ocorreu na gestão do indigitado, impossibilitando a adequada prestação de contas da totalidade dos recursos repassados. 
3.15. Por fim, o recorrente reconhece que não foram utilizados os recursos destinados a treinamento no valor de R$ 4.000,00. No entanto, requer seu afastamento com base no princípio da insignificância. Não é possível atender à solicitação do indigitado. Isto porque na medida em que esse recurso federal não fora utilizado, ele deveria ter sido devolvido, mas não o foi, o que impõe seu ressarcimento. Ademais, o recorrente não obteve êxito em comprovar a adequada utilização dos demais valores anteriormente analisados, o que afasta sua tese acerca da possibilidade de aplicação do citado princípio.
3.16. Os demais documentos colacionados aos autos pelo recorrente visam a comprovar a necessidade por ele alegada de utilização temporária dos recursos da conta específica do convênio. No entanto, importante registrar ser necessário comprovar que a finalidade do convênio foi atingida mediante o emprego da verba pública federal repassada. Daí a importância de se preservar os recursos na conta específica e empregá-los somente no objeto conveniado, sob pena de impossibilitar a boa e regular prestação de contas mediante o estabelecimento do devido nexo de causalidade entre a despesa executada e os recursos federais geridos. Essa obrigatoriedade não se reveste apenas de legalidade, mas também de eficiência, transparência, moralidade, princípios tão caros ao interesse público, que não podem ser violados com base na alegação de falha formal.
3.17. Note-se que a alegação de que tal prática irregular já ocorria em gestões anteriores não o socorre, tendo em vista que atos irregulares devem ser estancados assim que identificados pelo gestor público diligente e não perpetuados no tempo, tendo em vista os comandos legal e constitucional acerca da boa e regular gestão dos recursos públicos bem como da IN 1/1997 e suas alterações, conforme se denota a seguir (grifos acrescidos) :
Art. 7º O convênio conterá, expressa e obrigatoriamente, cláusulas estabelecendo:
 (...) 
XIX - o compromisso do convenente de movimentar os recursos em conta bancária específica, quando não integrante da conta única do Governo Federal;
 (...) 
Art. 20. Os recursos serão mantidos em conta bancária específica somente permitidos saques para pagamento de despesas constantes do Programa de Trabalho ou para aplicação no mercado financeiro, nas hipóteses previstas em lei ou nesta Instrução Normativa, devendo sua movimentação realizar-se, exclusivamente, mediante cheque nominativo, ordem bancária, transferência eletrônica disponível ou outra modalidade de saque autorizada pelo Banco Central do Brasil, em que fiquem identificados sua destinação e, no caso de pagamento, o credor. IN STN nº 1/2004
3.18. Quando há normativo especificando a forma de atuação do gestor, não cabe arguir discricionariedade administrativa nem falha formal.
3.19. Informe-se, ainda, anuir à conclusão do parecer emitido no âmbito da SUDAM para analisar a execução do convênio em questão, constante da peça 3, p. 302, da lavra do Sr. Engenheiro Agrônomo Everaldo de Vasconcelos Martins:
 (...) houve negligência administrativa e falta de planejamento na execução do objeto do convênio, haja vista, a própria manifestação, no documento supra a exemplo da inexistência de espaço adequado para receber os equipamentos e instalação do laboratório quando o pleito foi formulado em 2005 e somente concluído em 2010, por outro lado, a Instrução Normativa n°01 de 15/01/97, da Secretaria do Tesouro Nacional, é clara quanto aos procedimentos que devem ser tomados quanto ao uso dos recursos do Erário e a ADA como também a SUDAM não dispõe de competência institucional para mudar as regras e normativos para dar sustentação a impropriedades cometidas na execução de quaisquer que sejam as demandas mediante celebração de convênios. Portanto, Senhor Coordenador da CGEAP, recomendo a aplicação da legislação pertinente. 
3.20. Resta caracterizada a atuação culposa (negligência, imprudência e imperícia) do recorrente bem como o dano ao Erário, o que impõem a manutenção da sua condenação. Não cabe, assim, aplicação dos princípios da boa-fé e legalidade mitigada, como quer o indigitado.
3.21. Atente-se que, tendo em vista os princípios da razoabilidade e da proporcionalidade, apesar da intensa e irregular movimentação na conta específica do convênio, a decisão recorrida aceitou a comprovação de determinadas despesas, as quais foram possíveis identificar seu pagamento mediante a utilização dos recursos provenientes da conta específica. Isto porque parte dos saques realizados à conta específica sem relação com a execução do convênio foram ressarcidos e em seguida utilizados para execução da despesa objeto do ajuste. A impropriedade contábil foi relativizada a fim de acatar aquelas despesas em que fora possível estabelecer o nexo de causalidade. No entanto, não restou comprovado que os recursos federais repassados foram utilizados em sua totalidade no objeto conveniado, daí decorre a necessidade de ressarcimento ao erário.
3.22. A responsabilidade do recorrente restou cabalmente caracterizada pela instrução de peça 8, bem como se verifica nos documentos de peça 3, p. 314, 316 e 318 (item IV) , nos quais demonstra-se atuação do recorrente no sentido de apresentar a prestação de contas do ajuste bem como de justificar as irregularidades verificadas pelo órgão concedente. Arguir princípio da confiança e da delegação de competência não o socorre, pois era o responsável direto pela execução do ajuste. Nessa linha, ao assumir as atribuições do cargo estava ciente das normas que o regiam e da necessidade de comprovar a boa e regular gestão dos recursos públicos administrados, sob pena de ser responsabilizado por dano ao Erário. Há que se considerar ainda que, conforme entendimento desta Corte, a solidariedade é benefício do credor. Caso o recorrente considere haver outros responsáveis pelo débito, pode acioná-los em ação regressiva.
3.23. Cumpre ainda registrar que a não comprovação da execução das despesas pactuadas mediante o emprego da verba pública federal repassada é suficiente para caracterização do dano ao erário diante da atuação no mínimo culposa (negligencia, imprudência e imperícia) do agente público responsável. Não é suficiente, assim, demonstrar o atendimento da finalidade do convênio, mas também que comprovar que esta finalidade foi atendida mediante o emprego dos recursos federais geridos, o que não ocorreu em sua integralidade no presente caso concreto, impondo o ressarcimento do dano.
3.24. Dessa forma, necessário se faz propor a manutenção do débito, da pena de multa bem como do julgamento pela irregularidade das contas do recorrente ante a não comprovação da boa e regular gestão dos recursos públicos repassados no âmbito do Convênio 9/2005 (Siafi 543834) , celebrado com a extinta Agência de Desenvolvimento da Amazônia - ADA para apoiar o fortalecimento do Laboratório de Análise Físico-Química do Iepa.
CONCLUSÃO
Da análise anterior, conclui-se, no mérito, pela impossibilidade de afastar o débito remanescente caracterizado pela decisão recorrida diante da ausência de documentos comprobatórios da execução de despesas previstas no Plano de Trabalho por meio dos recursos públicos federais creditados na conta específica do Convênio 9/2005 (Siafi 543834) .
3.25. Dessa forma, propõe-se o não provimento do recurso.
PROPOSTA DE ENCAMINHAMENTO
Ante o exposto, submete-se à consideração superior a presente análise do recurso de reconsideração interposto por Benedito Vitor Rabelo contra o Acórdão 9717/2016-TCU-Segunda Câmara, propondo-se, com fundamento no art. 32, I, e 33, da Lei 8.443/1992 c/c art. 285 do RI/TCU:  
conhecer do recurso e, no mérito, negar-lhe provimento; e
comunicar da decisão que vier a ser adotada ao procurador-chefe da Procuradoria da República no Estado do Amapá, ao recorrente bem como aos demais interessados. [...]".
3.	O Ministério Público junto a este Tribunal manifestou-se de acordo com a proposta da unidade técnica (Peça 42) .
4.	Estando o processo concluso em meu gabinete, o recorrente apresentou novos elementos às Peças 45 e 46. Nesse sentido, o Ministro-substituto Marcos Bemquerer, convocado para substituir o relator, mediante Despacho de Peça 47, determinou à Serur analisar os documentos acostados para verificar seu impacto no mérito da instrução da Peça 38, e, ainda, averiguar se houve erro no item 9.2 do Acórdão 9717/2016-TCU-Segunda Câmara, no que tange à definição do cofre para o qual deverá ser ressarcido o valor do débito, bem como as medidas necessárias para a correção da titularidade, nos termos solicitados pela Advocacia-Geral da União, por meio do Ofício 00008/2017/CGCOB/PGRAGU (Peça 43) .
5.	Em cumprimento ao Despacho, a Serur realizou nova análise, produzindo a instrução de Peça 48, que teve a anuência do diretor técnico à Peça 49, abaixo reproduzida, em essência, como parte deste Relatório:
"[...] EXAME DE ADMISSIBILIDADE
Reitera-se o exame de admissibilidade à peça 33, ratificado à peça 36 pelo relator, Exmo. Ministro Aroldo Cedraz, que conheceu do recurso de reconsideração interposto por Benedito Vitor Rabelo, Diretor-Presidente do IEPA no período 2006-2009, contra o Acórdão 9717/2016-TCU-Segunda Câmara, bem como suspendeu os efeitos dos subitens 9.1 a 9.5 da referida decisão.
EXAME TÉCNICO PRELIMINAR
Delimitação
3.1. Constitui objeto do presente recurso verificar se é possível mediante análise dos novos documentos apresentados afastar o débito e a multa cominados pela decisão recorrida.
Prescrição
3.2. Argui-se a necessidade de declarar a prescrição nestes autos, com base nas seguintes alegações (peças 45) :
o recorrente é pessoa proba conforme certidões que anexa;
b) o convênio foi celebrado em 30/12/2005, com vigência até 31/12/2007, iniciando-se a prestação de contas em 23/01/2008, tendo sido citado por esta Corte em 11/08/2015, nesse sentido, teria ocorrido a prescrição quinquenal de acordo com o RESP. 1.480.350-RS e a doutrina de Antônio Bandeira de Melo; e
c) há julgados do STF que afirmam ser de 5 anos o prazo decadencial para que o TCU reveja seus atos administrativos, devendo ser dado o mesmo tratamento a este caso concreto.
3.3. Requer seja declarada a prescrição no presente processo de acordo com os termos das decisões e doutrina apresentados.
Análise
3.4. Não assiste razão ao recorrente. Explica-se.
3.5. Este TCU já enfrentou a questão que ora se apresenta no âmbito dos Acórdão 1673/2018-TCU-Plenário, Min. Relator Augusto Nardes, bem como no Acórdão 1449/2018-TCU-Plenário, de relatoria do ministro Vital do Rego, que assim dispõem a respeito da questão:
4.	Ainda assim, trago aos embargantes, a título de esclarecimento o trecho transcrito a seguir, extraído do relatório antecedente ao Acórdão 1449/2018-TCU-Plenário, de relatoria do ministro Vital do Rego, que bem retrata o entendimento desta Corte de Contas a respeito da prescrição, à luz de recentes entendimentos do STJ e STF:
" (...) 
Questão preliminar: ocorrência de prescrição segundo jurisprudência do STJ e do STF
Alega o recorrente a ocorrência de prescrição segundo julgados do Superior Tribunal de Justiça e do Supremo Tribunal Federal, com a incidência do prazo quinquenal.
Análise
A atuação do TCU tem por objetivo a recomposição do erário. E, ao assim agir, o Tribunal de Contas da União encontra salvaguarda na Magna Carta em face do instituto da prescrição, conforme dispõe a parte final do art. 37, § 5º: "A lei estabelecerá os prazos de prescrição para ilícitos praticados por qualquer agente, servidor ou não, que causem prejuízos ao erário, ressalvadas as respectivas ações de ressarcimento".
Tem-se, assim, que, nos termos do citado artigo 37, parágrafo 5º, in fine, da CF/88, as ações que visam ao ressarcimento do erário - a exemplo da tomada de contas em comento - são imprescritíveis, não tendo incidência analógica do prazo quinquenal previsto na Lei de Procedimento Administrativo.
Conforme ensina o Professor José Afonso da Silva (in Curso de Direito Constitucional Positivo, 9ª Edição, Malheiros Editores, pág. 574) , verbis:
A prescritibilidade, como forma de perda da exigibilidade de direito, pela inércia de seu titular, é um princípio geral do direito. Não será, pois, de estranhar que ocorram prescrições administrativas sob vários aspectos, quer quanto às pretensões de interessados em face da Administração, quer quanto às desta em face de administrados. Assim é especialmente em relação aos ilícitos administrativos. Se a Administração não toma providências à sua apuração e à responsabilização do agente, a sua inércia gera a perda do seu ius persequendi. É o princípio que consta do art. 37, § 5º, que dispõe: A lei estabelecerá os prazos de prescrição para ilícitos praticados por qualquer agente, servidor ou não, que causem prejuízo ao erário, ressalvadas as respectivas ações de ressarcimento. Vê-se, porém, que há uma ressalva ao princípio. Nem tudo prescreverá. Apenas a apuração e punição do ilícito, não, porém, o direito da Administração ao ressarcimento, à indenização, do prejuízo causado ao erário. É uma ressalva constitucional e, pois, inafastável, mas, por certo, destoante dos princípios jurídicos, que não socorrem quem fica inerte (dormientibus non sucurrit ius) . Deu-se assim à Administração inerte o prêmio da imprescritibilidade na hipótese considerada.
Esse é o entendimento do Egrégio Superior Tribunal de Justiça, consoante se extrai dos precedentes a seguir transcritos:
AGRAVO REGIMENTAL EM AGRAVO DE INSTRUMENTO. DIREITO ADMINISTRATIVO. LICITAÇÃO. AÇÃO CIVIL PÚBLICA. RESSARCIMENTO. TOMADA DE CONTAS. DANO AO ERÁRIO. IMPRESCRITIBILIDADE. AGRAVO IMPROVIDO. 1. A ação de ressarcimento dos prejuízos causados ao erário é imprescritível. Precedentes. 2. Agravo regimental improvido. (AgRg no Ag 1224532/SP, Rel. Ministro HAMILTON CARVALHIDO, PRIMEIRA TURMA, julgado em 03/02/2011, DJe 10/02/2011) 
ADMINISTRATIVO. TOMADA DE CONTAS ESPECIAL. DANO AO ERÁRIO. RESSARCIMENTO. IMPRESCRITIBILIDADE. MULTA. PRESCRIÇÃO QÜINQÜENAL. ART. 1º DA LEI 9.873/1999. INAPLICABILIDADE. 1. A pretensão de ressarcimento por prejuízo causado ao Erário é imprescritível. Por decorrência lógica, tampouco prescreve a Tomada de Contas Especial no que tange à identificação dos responsáveis por danos causados ao Erário e à determinação do ressarcimento do prejuízo apurado. Precedente do STF. (...) 4. Recursos Especiais parcialmente providos para afastar a prescrição relativamente ao ressarcimento por danos causados ao Erário. (REsp 894539 / PI, Rel. Ministro HERMAN BENJAMIN, SEGUNDA TURMA, julgado em 02/10/2007, DJe 14/05/2008) 
O Plenário do Supremo Tribunal Federal, no julgamento do Mandado de Segurança n. 26.210, igualmente fixou tese da imprescritibilidade das ações de ressarcimento por danos ao erário:
EMENTA: MANDADO DE SEGURANÇA. TRIBUNAL DE CONTAS DA UNIÃO. BOLSISTA DO CNPq. DESCUMPRIMENTO DA OBRIGAÇÃO DE RETORNAR AO PAÍS APÓS TÉRMINO DA CONCESSÃO DE BOLSA PARA ESTUDO NO EXTERIOR. RESSARCIMENTO AO ERÁRIO. INOCORRÊNCIA DE PRESCRIÇÃO. DENEGAÇÃO DA SEGURANÇA. I - O beneficiário de bolsa de estudos no exterior patrocinada pelo Poder Público, não pode alegar desconhecimento de obrigação constante no contrato por ele subscrito e nas normas do órgão provedor. II - Precedente: MS 24.519, Rel. Min. Eros Grau. III - Incidência, na espécie, do disposto no art. 37, § 5º, da Constituição Federal, no tocante à alegada prescrição. IV - Segurança denegada. (MS 26210/DF; Relator (a) : Min. RICARDO LEWANDOWSKI; Julgamento: 04/09/2008; Órgão Julgador: Tribunal Pleno) 
A jurisprudência do Supremo Tribunal Federal está pacificada nesse sentido, conforme se extrai dos recentes julgados de ambas as suas turmas:
EMENTA: AGRAVO REGIMENTAL NO RECURSO EXTRAORDINÁRIO COM AGRAVO. ADMINISTRATIVO E CONSTITUCIONAL. 1) AÇÃO DE RESSARCIMENTO AO ERÁRIO: IMPRESCRITIBILIDADE. PRECEDENTES. 2) OCORRÊNCIA DE DANO: NECESSIDADE DE REEXAME DE PROVAS. SÚMULA N. 279 DO SUPREMO TRIBUNAL FEDERAL. AGRAVO REGIMENTAL AO QUAL SE NEGA PROVIMENTO. (ARE 772852 AgR, Relator (a) : Min. CÁRMEN LÚCIA, Segunda Turma, julgado em 11/03/2014, PROCESSO ELETRÔNICO DJe-057 DIVULG 21-03-2014 PUBLIC 24-03-2014) 
EMENTA Agravo regimental no recurso extraordinário. Alegada ausência de esgotamento de instância, em virtude da não interposição de embargos de divergência. Não ocorrência. Medida cautelar preparatória de futura ação de ressarcimento. Imprescritibilidade pacificamente reconhecida pela Corte. 1. Não há que se falar em ausência de esgotamento de instância, pois o recurso de embargos de divergência, dado seu caráter facultativo, não se enquadra dentre os recursos ordinários, a que alude o verbete da Súmula nº 281 da Corte. 2. A discussão sobre a natureza da ação civil pública em tela, se de improbidade administrativa ou de ressarcimento por supostos danos causados ao erário, bem como sobre sua eventual imprescritibilidade, não prescinde da análise dos fatos e das provas dos autos, a qual é incabível na via extraordinária, a teor do disposto na Súmula nº 279 da Corte. 3. Agravo regimental não provido. (RE 601707 AgR, Relator (a) : Min. DIAS TOFFOLI, Primeira Turma, julgado em 29/10/2013, ACÓRDÃO ELETRÔNICO DJe-233 DIVULG 26-11-2013 PUBLIC 27-11-2013) 
Ementa: AGRAVO REGIMENTAL NO AGRAVO DE INSTRUMENTO. DIREITO ADMINISTRATIVO. DANO AO ERÁRIO. ARTIGO 37, §5º, DA CF. IMPRESCRITIBILIDADE. PRECEDENTES. PRETENSÃO DE REJULGAMENTO DA CAUSA PELO PLENÁRIO E ALEGAÇÃO DE NECESSIDADE DE DEMONSTRAÇÃO DE DANO CONCRETO PARA SE IMPOR A CONDENAÇÃO AO RESSARCIMENTO EM RAZÃO DO DANO CAUSADO À ADMINISTRAÇÃO PÚBLICA. SUBMISSÃO DA MATÉRIA A REEXAME PELO PLENÁRIO DO SUPREMO TRIBUNAL FEDERAL. AGRAVO REGIMENTAL PROVIDO, DETERMINANDO-SE O PROCESSAMENTO DO RECURSO OBSTADO NA ORIGEM. 1. O Supremo Tribunal Federal tem jurisprudência assente no sentido da imprescritibilidade das ações de ressarcimentos de danos ao erário. Precedentes: MS n.º 26210/DF, Tribunal Pleno, Relator o Ministro Ricardo Lewandowski, 10.10.2008; RE n.º 578.428/RS-AgR, Segunda Turma, Relator o Ministro Ayres Britto, DJe 14.11.2011; RE n.º 646.741/RS-AgR, Segunda Turma, Relator o Ministro Gilmar Mendes, DJe 22.10.2012; AI n.º 712.435/SP-AgR, Primeira Turma, Relatora a Ministra Rosa Weber, DJe 12.4.2012. 2. Agravo regimental. Pleito formalizado no sentido de submeter o tema a reexame do Plenário da Corte. Cabimento da pretensão, porquanto entendo relevante a questão jurídica e aceno com a necessidade de reapreciação da matéria pelo Supremo Tribunal Federal. 3. Agravo regimental provido, determinando-se o processamento do recurso extraordinário obstado pelo Tribunal de origem. (AI 819135 AgR, Relator (a) : Min. LUIZ FUX, Primeira Turma, julgado em 28/05/2013, ACÓRDÃO ELETRÔNICO DJe-161 DIVULG 16-08-2013 PUBLIC 19-08-2013) 
Importante ressaltar que, mais recentemente, o Plenário do Supremo Tribunal Federal, no julgamento do RE 669069, com repercussão geral, decidiu pela prescritibilidade das ações de reparação de danos à Fazenda Pública decorrentes de ilícito civil:
Ementa: CONSTITUCIONAL E CIVIL. RESSARCIMENTO AO ERÁRIO. IMPRESCRITIBILIDADE. SENTIDO E ALCANCE DO ART. 37, § 5º, DA CONSTITUIÇÃO. 1. É prescritível a ação de reparação de danos à Fazenda Pública decorrente de ilícito civil. 2. Recurso extraordinário a que se nega provimento. (grifamos; RE 669069/MG; Relator (a) : Min. TEORI ZAVASKI; Julgamento: 03/02/2016; Órgão Julgador: Tribunal Pleno) 
É de se destacar que a decisão supra foi objeto de embargos de declaração opostos pelo Procurador-Geral da República, o qual, em sua peça recursal, buscou, entre outras coisas, aclarar o sentido da expressão "ilícito civil". Ao julgar os referidos Embargos, o STF assim se manifestou:
Ementa: PROCESSUAL CIVIL. EMBARGOS DE DECLARAÇÃO NO RECURSO EXTRAORDINÁRIO. RESSARCIMENTO AO ERÁRIO. DANO DECORRENTE DE ILÍCITO CIVIL. PRESCRITIBILIDADE. SENTIDO ESTRITO DA EXPRESSÃO "ILÍCITO CIVIL", DELIMITADO PELO ACÓRDÃO EMBARGADO. FIXAÇÃO DO TERMO INICIAL DO PRAZO PRESCRICIONAL. MATÉRIA INFRACONSTITUCIONAL. MODULAÇÃO DE EFEITOS DA TESE FIRMADA NO ACÓRDÃO EMBARGADO. NÃO DEMONSTRAÇÃO DE MOTIVO RELEVANTE DE INTERESSE SOCIAL OU DE SEGURANÇA JURÍDICA. REDISCUSSÃO DE QUESTÕES DECIDIDAS. IMPOSSIBILIDADE. EMBARGOS DE DECLARAÇÃO REJEITADOS. (grifamos; RE 669069 ED/MG; Relator (a) : Min. TEORI ZAVASKI; Julgamento: 16/06/2016; Órgão Julgador: Tribunal Pleno) 
Nota-se que a ementa supra (Embargos de Declaração) explicita que o sentido da expressão "ilícito civil" foi devidamente estabelecido quando do julgamento do RE 669069, nos termos do Voto do Exmo. Ministro Teori Zavaski, que conduziu o julgamento dos Embargos de Declaração:
3. Nos debates travados na oportunidade do julgamento ficou clara a opção do Tribunal de considerar como ilícito civil os de natureza semelhante à do caso concreto em exame, a saber: ilícitos decorrentes de acidente de trânsito. O conceito, sob esse aspecto, deve ser buscado pelo método de exclusão: não se consideram ilícitos civis, de um modo geral, os que decorrem de infrações ao direito público, como os de natureza penal, os decorrentes de atos de improbidade e assim por diante. Ficou expresso nesses debates, reproduzidos no acórdão embargado, que a prescritibilidade ou não em relação a esses outros ilícitos seria examinada em julgamento próprio.
Por isso mesmo, recentemente, o Supremo Tribunal Federal reconheceu a repercussão geral de dois temas relacionados à prescritibilidade da pretensão de ressarcimento ao erário: (a) Tema 897 - "Prescritibilidade da pretensão de ressarcimento ao erário em face de agentes públicos por ato de improbidade administrativa"; e (b) Tema 899 - "Prescritibilidade da pretensão de ressarcimento ao erário fundada em decisão de Tribunal de Contas" (RE 636.886/AL - pendente de julgamento, referenciado pelo recorrente) .
Desse modo, se dúvidas ainda houvesse, é evidente que as pretensões de ressarcimento decorrentes de atos tipificados como ilícitos de improbidade administrativa, assim como aquelas fundadas em decisões das Cortes de Contas, não foram abrangidas pela tese fixada no julgado embargado.
Pelo acima exposto, observa-se que não assiste razão ao recorrente quando afirma a ocorrência da prescrição. Ora, ao interpretar o art. 37, § 5º, da Constituição Federal e firmar a tese da imprescritibilidade das ações de reparação de dano movidas pelo Estado, fundadas em decisões das Cortes de Contas, o STF fez a devida ponderação de princípios constitucionais. E ao fazê-lo, entendeu ser a dita imprescritibilidade compatível com os princípios da segurança jurídica e da razoabilidade."
5.	Acrescento às colocações do Ministro Vital do Rego no aresto acima referido que por meio da Petição/STF 34.087/2016, o Tribunal de Contas da União postulou a habilitação no RE 636.886, na qualidade de amicus curiae, o que foi deferido pelo Relator, Min. Teori Zavascki, em decisão de 29/9/2016. O então Ministro do STF determinou igualmente "a suspensão do processamento de todas as demandas pendentes em tramitação no território nacional, mas exclusivamente aquelas em que esteja em debate a prescrição do pedido de ressarcimento ao erário baseado em título de Tribunal de Contas", tendo sido oficiados todos os Presidentes de Tribunais no País bem como a Turma Nacional de Uniformização dos Juizados Especiais.
6.	Entrementes, com o falecimento do Min. Teori, foi nomeado, em 22/3/2017, novo relator do RE 636.886, o Min. Alexandre de Moraes, permanecendo pendente de decisão definitiva o referido recurso extraordinário. Destaco que a referida decisão do antigo relator de suspender as demandas pendentes referem-se à fase judicial de cobrança do título extrajudicial lavrado com a decisão condenatória da Corte de Contas, não alcançando os processos em curso neste TCU sobre idêntico tema.
3.6. Anui-se, integralmente ao exposto nas decisões acima reproduzidas. Portanto, não é novidade para esta Corte os argumentos apresentados pelo recorrente. O plenário da Corte já enfrentou recentemente a questão mantendo o seu entendimento nos processos julgados no âmbito desta Corte, qual seja, o da imprescritibilidade do débito, bem como o prazo de dez anos a contar do fato para aplicação da pena de multa, sendo, assim, observado o princípio da isonomia. 
3.7. No que tange ao prazo decadencial, os julgados apresentados referem-se a julgamento de processo cuja matéria refere-se a aposentadoria e concurso público, que destoa em essência do presente processo (TCE) . Portanto, os precedentes apresentados destoam do presente caso concreto, sendo inaplicáveis neste caso.
3.8. Dessa forma, não se identificou a alegada prescrição, tampouco a necessidade de revisar o posicionamento desta Corte diante dos argumentos apresentados.
MÉRITO
Delimitação
3.9. Constitui objeto do presente recurso verificar se é possível mediante análise dos novos argumentos apresentados afastar o débito e a multa cominados pela decisão recorrida.
Débito
3.10. Argui-se a necessidade de afastar o débito e a multa, com base nas seguintes alegações (peças 28 e 29) :
a) os recursos não aplicados no convênio foram utilizados em prol da Secretaria de Estado, devendo ser cobrado o débito do órgão público e não do gestor, conforme planilhas de peça 46, p. 4-6.
3.11. Pede para afastar o débito e a multa imputados, bem como revisar o julgamento pela irregularidade das contas.
Análise
3.12. Não assiste razão ao recorrente. Explica-se. 
3.13. Para fins de esclarecimento do histórico do presente processo, importante reproduzir excerto do relatório da decisão recorrida a respeito da caracterização do dano ao Erário (peça 23, p. 4-5) :
47.	Nota-se que a execução do convênio deu-se em meio à desorganização e falta de planejamento. A conclusão do laboratório apenas em 2011, anos após o término do convênio (31/12/2007) , simboliza parte das dificuldades que o Instituto vinha sofrendo há anos, nas palavras do defendente, e explica, em parte, a situação precária e os equipamentos encaixotados observados pela concedente por ocasião da visita in loco de junho de 2008, após o término do pacto.
48.	O relatório fotográfico de equipamentos do convênio 9/2005 (peça 3, p. 224-238) e as fotos do Núcleo da Ciência e Tecnologia de Alimentos, inaugurado em 14/6/2011, onde se encontram os referidos equipamentos (peça 3, p. 240-252) , embora demonstrem com razoável segurança que os equipamentos foram adquiridos e instalados, não são suficientes para que se conclua pelo cumprimento do objeto. Vale lembrar que houve atraso superior a três anos desde o término do convênio e a inauguração do núcleo onde os equipamentos se encontram.
49.	Ademais, é preciso que se estabeleça o devido nexo financeiro entre a movimentação dos recursos e a compra dos equipamentos. Nesse sentido, percebe-se que a conta corrente específica do instrumento firmado contém vários débitos e créditos de recursos sem a devida justificativa, o que macula a correta gestão financeira e impede a aprovação integral das contas apresentadas. 
50.	No entanto, entende-se possível aceitar parte da argumentação carreada aos autos pelo Sr. Benedito. Há, de fato, solicitação ao concedente para a inclusão e substituição de alguns equipamentos, entre eles a autoclave (peça 14, p. 26) . Por outro lado, não há manifestação do concedente acerca da rejeição desses equipamentos, os quais foram adquiridos e entregues conforme relatório fotográfico apresentado. 
51.	Há, ainda, o devido nexo financeiro da aquisição realizada mediante cheque 850014, no valor de R$ 24.138,52, referente à nota fiscal 001274, contendo a descrição de uma autoclave, duas balança e um homogeneizador (peça 3, p. 24) , pago em 4/9/2006, conforme extrato da conta corrente 5657-X (peça 2, p. 68) . Estabelecido o nexo físico e financeiro, deve-se acolher a justificativa apresentada em relação a esta aquisição. 
52.	De modo semelhante, o relatório preliminar 6/2008, elaborado pela Auditoria Geral da Sudam em 14/10/2008 (peça 3, p. 56-98) , verificou que a aquisição do cromatógrafo deu-se a partir de três contas correntes. Do pagamento total, no montante de R$ 232.300,00, apenas R$ 168.150,00 foram pagos a partir da conta corrente específica do convênio. A despeito do atraso verificado na instalação do equipamento, decorrente das obras no Núcleo da Ciência e Tecnologia de Alimentos, o mesmo encontra-se em ambiente próprio (peça 3, p. 228 e 248) .
53.	O relatório preliminar acatou parcialmente a defesa apresentada, pois não foram apresentados os extratos bancários referentes às contas correntes 76340-3 e 5678-2, para comprovar os pagamentos relativos aos valores R$ 4.150,00 e R$ 60.000,00, respectivamente (peça 3, p. 70) .
54.	Desse modo, a partir das informações apresentadas no relatório preliminar e no relatório fotográfico, entende-se razoável acolher parcialmente a justificativa apresentada no tocante ao pagamento do cromatógrafo.
55.	Assim, deve-se acolher o pagamento de R$ 24.138,52 (itens 50 e 51 acima) e o pagamento de R$ 168.150,00 (itens 52 e 53 acima) , de modo que o débito é reduzido de R$ 320.000,00 para R$ 127.711,48 (R$ 320.000,00 - R$ 24.138,52 - R$ 168.150,00) .
3.14. Cumpre também reproduzir excertos da instrução de peça 38 que analisou exaustivamente os documentos apresentados pelo recorrente em sede de recurso de reconsideração, mantendo inalterada a decisão recorrida (grifos acrescidos) :
5.5.	No que tange à alegada despesa no valor de R$ 15.500,00, o indigitado apresenta os documentos de peça 29, p. 278-279, referentes à aquisição de quatro centrais de ar de 24.000 BTU's, um multiprocessador de alimentos e um liquidificador, conforme o segundo termo aditivo do ajuste (peças 1, p. 226-238; 3, p. 18; e 15, p. 26-27) . Note-se que já constava dos autos a nota fiscal apresentada (peça 3, p. 18) , tendo sido acrescentado aos autos somente cópia de ordem bancária, sem assinatura dos responsáveis.
5.6.	Não é possível acolher o pedido para afastamento desse valor do débito aferido pela decisão recorrida, tendo em vista permanecer a impossibilidade de estabelecer o devido nexo de causalidade entre a execução da despesa prevista no ajuste e o uso dos recursos federais repassados para tal fim. Isto porque, conforme se observa do extrato bancário à peça 2, p. 80, não há na data constante da OB apresentada qualquer débito do referido valor em função da ordem deferida. Ressalte-se que o recorrente afirma que tal valor foi quitado mediante utilização de recursos da conta específica, mas não comprova tal afirmativa. Assim, como não se identificou o correspondente débito na conta corrente do ajuste, não é possível afastar o débito. 
5.7.	Em relação à quantia de R$ 64.150,00, diferença que teria sido paga pelo cromatórgrafo em outras duas contas distintas da conta específica (contas 5678-2 e 76340-3) , o recorrente alega tratar-se de mera impropriedade formal e afirma comprovar mediante documentação que os valores foram pagos. Analisando-se a documentação ora apresentada, verifica-se que o recorrente apresenta somente duas cópias de ordens de pagamento/cheques (peça 29, p. 276-277) nas quais não constam assinaturas da empresa conferindo o recebimento dos valores. Ademais, não há nos extratos apresentados à peça 28 pelo recorrente neste momento recursal extratos das citadas contas referentes ao exercício de 2007, mês de janeiro, data das ordens bancárias ora apresentadas. Dessa forma não há comprovação da saída dos recursos das referidas contas do Iepa.
5.8.	Importante notar que a prática adotada pelo Iepa e sancionada pelo recorrente ao permitir que as alegadas impropriedades contábeis se perpetuassem no tempo denota promiscuidade no trato da verba pública impossibilitando o adequado enquadramento do gasto público de acordo com a origem da verba pública utilizada. Nesse sentido, mesmo que comprovado o débito em outra conta do Iepa para pagamento da diferença do cromatógrafo a prestação de contas restaria prejudicada, pois não seria possível verificar a origem da verba para se garantir que foram utilizados recursos federais provenientes do ajuste em análise. 
5.9.	A alegação de que atuou em prol do interesse público visando a sua supremacia, a continuidade do serviço público bem como a eficiência no setor público não se reveste de veracidade diante das provas dos autos e do reconhecimento pelo recorrente de que utilizou recursos federais para fazer face a finalidades distintas do previamente acordado no termo conveniado. A Constituição Federal exige transparência no trato da coisa pública devendo ser implementadas soluções administrativas e contábeis autorizadas em lei que visam justamente a preservação do interesse público (eficiência, moralidade e continuidade) , o que não ocorreu na gestão do indigitado, impossibilitando a adequada prestação de contas da totalidade dos recursos repassados. 
5.10.	Por fim, o recorrente reconhece que não foram utilizados os recursos destinados a treinamento no valor de R$ 4.000,00. No entanto, requer seu afastamento com base no princípio da insignificância. Não é possível atender à solicitação do indigitado. Isto porque na medida em que esse recurso federal não fora utilizado, ele deveria ter sido devolvido, mas não o foi, o que impõe seu ressarcimento. Ademais, o recorrente não obteve êxito em comprovar a adequada utilização dos demais valores anteriormente analisados, o que afasta sua tese acerca da possibilidade de aplicação do citado princípio.
5.11.	Os demais documentos colacionados aos autos pelo recorrente visam a comprovar a necessidade por ele alegada de utilização temporária dos recursos da conta específica do convênio. No entanto, importante registrar ser necessário comprovar que a finalidade do convênio foi atingida mediante o emprego da verba pública federal repassada. Daí a importância de se preservar os recursos na conta específica e empregá-los somente no objeto conveniado, sob pena de impossibilitar a boa e regular prestação de contas mediante o estabelecimento do devido nexo de causalidade entre a despesa executada e os recursos federais geridos. Essa obrigatoriedade não se reveste apenas de legalidade, mas também de eficiência, transparência, moralidade, princípios tão caros ao interesse público, que não podem ser violados com base na alegação de falha formal.
5.12.	Note-se que a alegação de que tal prática irregular já ocorria em gestões anteriores não o socorre, tendo em vista que atos irregulares devem ser estancados assim que identificados pelo gestor público diligente e não perpetuados no tempo, tendo em vista os comandos legal e constitucional acerca da boa e regular gestão dos recursos públicos bem como da IN 1/1997 e suas alterações, conforme se denota a seguir (grifos acrescidos) : (...) .
3.15. Nesse momento, o recorrente em seus novos elementos reforça a assertividade dos documentos anteriormente colacionados aos autos, sem adicionar novos documentos comprobatórios, e reforça a tese de que que caberia ao Iepa a devolução dos recursos na medida em que os utilizou em seu benefício. Não houve saneamento das irregularidades verificadas pela instrução de peça 38. Nesse sentido, como se verá a seguir, reforça-se integralmente o entendimento anteriormente apresentado pela Serur às peças 38-40, anuído pelo MP/TCU à peça 42.
3.16. Note-se que o argumento de que utilizou os recursos em prol do Iepa, mas em finalidade distinta do objeto conveniado, caracteriza desvio de finalidade, ou seja, o emprego de recursos em fim diverso daquele inicialmente previsto. A jurisprudência do TCU, via de regra, reprova essa prática, ensejando inclusive a irregularidade das contas do gestor. Nesse sentido, veja-se o voto do Acórdão 1798/2016-TCU-Primeira Câmara (Rel. Min. Subst. Marcos Bemquerer Costa) :
22. O magistério jurisprudencial desta Casa de Contas tem distinguido as noções de desvio de finalidade e de objeto do convênio, com repercussões, em regra, diferenciadas: contas irregulares, com débito, no caso de desvio de finalidade; e contas regulares com ressalva na hipótese de desvio de objeto (v., entre outros, os Acórdão 2606/2013-TCU-Plenário e 3.515/2013 - 2ª Câmara) .
23. O desvio de objeto se configura quando o convenente, sem autorização prévia do concedente, executa ações não previstas no plano de trabalho da avença, mas, em alguma medida, preserva o fim a que se destinam os recursos. O desvio de finalidade ocorre quando os recursos são aplicados em fim diverso daquele anteriormente pactuado ou ainda quando o escopo específico da avença não é atendido em decorrência de irregularidades na execução do ajuste. Esta prática  (desvio de finalidade) evidencia maior reprovabilidade de conduta do que a anterior  (desvio de objeto) , porque obsta o atendimento das necessidades específicas da comunidade que se beneficiaria com o ajuste, se não fosse o desvio de finalidade.
3.17. Ademais, o recorrente informa a transferência dos recursos para outras contas do Iepa, o que impede o estabelecimento do nexo de causalidade entre os dispêndios e a receita que não foi gerida no âmbito da conta específica do ajuste, o que impõe a manutenção da sua responsabilidade pelos recursos mal geridos. 
3.18. Atente-se que a responsabilidade pela execução das despesas e gestão dos recursos federais geridos é do recorrente, que mal geriu os recursos, não sendo possível, assim, transferir essa responsabilidade para o Iepa.
3.19. Registre-se, por fim, que a não comprovação da execução das despesas pactuadas mediante o emprego da verba pública federal repassada é suficiente para caracterização do dano ao erário diante da atuação no mínimo culposa (negligência, imprudência e imperícia) do agente público responsável. Não é suficiente, assim, demonstrar o atendimento da finalidade do convênio, mas deve também comprovar que esta finalidade foi atendida mediante o emprego dos recursos federais geridos, o que não ocorreu em sua integralidade no presente caso concreto, impondo o ressarcimento do dano.
3.20. Dessa forma, necessário se faz propor a manutenção do débito, da pena de multa, bem como do julgamento pela irregularidade das contas do recorrente ante a não comprovação da boa e regular gestão dos recursos públicos repassados no âmbito do Convênio 9/2005 (Siafi 543834) , celebrado com a extinta Agência de Desenvolvimento da Amazônia - ADA para apoiar o fortalecimento do Laboratório de Análise Físico-Química do Iepa.
INFORMAÇÃO ADICIONAL
O Exmo. Ministro Marcos Bemquerer Costa, mediante despacho de peça 47, determinou à Serur averiguar se houve erro no item 9.2 do Acórdão 9717/2016-TCU-Segunda Câmara, no que tange à definição do cofre para o qual deverá ser ressarcido o valor do débito, bem como as medidas necessárias para a correção da titularidade, nos termos solicitados pela Advocacia-Geral da União, por meio do Ofício 00008/2017/CGCOB/PGRAGU (peça 43) .
3.21. De fato, o ofício encaminhado pela Procuradoria-Geral Federal alerta para a possiblidade de erro na indicação do cofre público ao qual se destinam os recursos públicos fiscalizados nos presentes autos.
3.22. Como se observa à peça 1, p. 122, bem como no item 1.1 desta instrução, o órgão responsável pelo presente ajuste era a Agência de Desenvolvimento da Amazônia - ADA e não a SUDAM como informa o email acostado à peça 6, que subsidiou a tomada de decisão constante do relatório da decisão recorrida à peça 23, p. 3, item 25 quanto ao cofre credor, senão veja-se:
25. Em observância à peça 6, entende-se que o cofre credor da presente análise é o Tesouro Nacional, uma vez que o repasse do recurso ocorreu em 9/1/2006, data anterior à 4/1/2007. O exame preliminar foi realizado pela Secex-AP em 4/5/2015 (peça 4) .
3.23. Note-se que a data do convênio em análise é anterior à criação da nova SUDAM. No entanto, os recursos pertenciam a ADA, quem firmou o ajuste, cujo patrimônio passou a pertencer à nova SUDAM, conforme Lei Complementar 124/2007.
3.24. Nesse sentido, anui-se ao conteúdo do Ofício 00008/2017/CGCOB/PGRAGU (peça 43) , tendo em vista que a Lei complementar 124/2007 instituiu, na forma do art. 43 da Constituição Federal, a nova Superintendência do Desenvolvimento da Amazônia - SUDAM (Vide Decreto nº 6.218, de 2007) bem como determinou em seus art. 18 e 19:
Art. 18.  A Agência de Desenvolvimento da Amazônia - ADA será extinta na data da publicação do decreto que estabelecer a estrutura regimental e o quadro demonstrativo dos cargos em comissão da Superintendência do Desenvolvimento da Amazônia - SUDAM.
Parágrafo único.  Os bens da ADA passarão a constituir o patrimônio social da Sudam.
Art. 19.  A Sudam sucederá a ADA em seus direitos e obrigações.
3.25. Dessa forma, o cofre credor do presente processo é a nova SUDAM criada pela LC 124/2007.
CONCLUSÃO
Da análise anterior, conclui-se, no mérito, pela impossibilidade de afastar o débito remanescente caracterizado pela decisão recorrida diante da ausência de documentos comprobatórios da execução de despesas previstas no Plano de Trabalho por meio dos recursos públicos federais creditados na conta específica do Convênio 9/2005.
Ademais, impõe-se a alteração do cofre credor, conforme solicitado pelo Ofício 00008/2017/CGCOB/PGRAGU (peça 43) .
3.26.  Dessa forma, propõe-se o não provimento do recurso e a alteração do cofre credor de Tesouro Nacional para Superintendência do Desenvolvimento da Amazônia - SUDAM.
PROPOSTA DE ENCAMINHAMENTO
Ante o exposto, submete-se à consideração superior a presente análise do recurso de reconsideração interposto por Benedito Vitor Rabelo contra o Acórdão 9717/2016-TCU-Segunda Câmara, propondo-se, com fundamento no art. 32, I, e 33, da Lei 8.443/1992 c/c art. 285 do RI/TCU:
a) conhecer do recurso e, no mérito, negar-lhe provimento; 
b) alterar o cofre credor para Superintendência do Desenvolvimento da Amazônia - SUDAM; e
	c) comunicar da decisão que vier a ser adotada ao procurador-chefe da Procuradoria da República no Estado do Amapá, ao recorrente bem como aos demais interessados. [...]".
6.	O Ministério Público junto a este Tribunal, no Parecer de Peça 50, manifesta-se de acordo com o encaminhamento proposto pela Serur. 
	É o Relatório

8.1. Julhiano Cesar Avelar (1659/OAB-AP) e outros, representando Benedito Vitor Rabelo.

Subprocurador-Geral Lucas Rocha Furtado.

RECURSO DE RECONSIDERAÇÃO. CONVÊNIO. INEXECUÇÃO DO OBJETIVO DO AJUSTE E NÃO COMPROVAÇÃO DA REGULAR APLICAÇÃO DOS RECURSOS. CITAÇÃO. SUFICIÊNCIA DAS ALEGAÇÕES DE DEFESA PARA DESCARACTERIZAR PARTE DO DÉBITO. AUSÊNCIA DE DEMONSTRAÇÃO DO NEXO DE CAUSALIDADE ENTRE ALGUMAS DESPESAS E OS RECURSOS FEDERAIS REPASSADOS. REALIZAÇÃO DE DESPESAS NÃO PREVISTAS NO PLANO DE TRABALHO. NÃO EXECUÇÃO DE PARTE DO OBJETO. IRREGULARIDADE DAS CONTAS. DÉBITO PARCIAL E MULTA. RECURSO DE RECONSIDERAÇÃO. NÃO ESTABELECIMENTO DO NEXO CAUSAL ENTRE OS DISPÊNDIOS REALIZADOS E OS RECURSOS PÚBLICOS GERIDOS. CONHECIMENTO E NEGATIVA DE PROVIMENTO. ALTERAÇÃO DO COFRE CREDOR. COMUNICAÇÃO.

TOMADA DE CONTAS ESPECIAL (TCE)

Secretaria de Recursos (Serur); Secretaria de Controle Externo de Tomada de Contas Especial (SecexTCE).

Trata-se de Recurso de Reconsideração (Peças 28 e 29) interposto pelo Sr. Benedito Vitor Rabelo, Diretor-Presidente do Instituto de Pesquisas Científicas e Tecnológicas do Estado do Amapá (Iepa) , no período 2006-2009, contra o Acórdão 9717/2016-TCU-Segunda Câmara (Peça 21) .
2.	A deliberação recorrida foi adotada no âmbito da Tomada de Contas Especial, instaurada pela Superintendência do Desenvolvimento da Amazônia (Sudam) , em face da inexecução do objeto do Convênio 9/2005 (Siafi 543834) , celebrado com a extinta Agência de Desenvolvimento da Amazônia (ADA) para apoiar o fortalecimento do Laboratório de Análise Físico-Química do Iepa, no valor total de R$ 382.747,58, incluída a contrapartida de R$ 62.747,58.
3.	O responsável foi citado pela não comprovação da regular aplicação da totalidade dos recursos federais transferidos à conta específica 5657-X (ag. 3575-0) , no valor de R$ 320.000,00, com o abatimento da quantia de R$ 29.639,61, restituída em 3/6/2008, sendo que, após análise das alegações de defesa apresentadas, os pareceres foram pelo seu acatamento parcial. Entretanto, considerando o entendimento a respeito da não elisão de todo o débito, as contas foram julgadas irregulares, com condenação do responsável a restituir o montante de R$ 115.110,48 (abatendo-se a quantia já satisfeita) e aplicação da multa estabelecida no art. 57 da Lei 8.443/1992, no valor de R$ 16.000,00.
4.	O Sr. Benedito Vitor Rabelo apresentou elementos que considera suficientes para afastar o débito e a multa cominados pela decisão recorrida.
5.	Os documentos, bem como os argumentos trazidos nas Peças 28 e 29, reproduzidos pela Secretaria de Recursos (Serur) , no subitem 5.1, alíneas a a z e a.1 a h.1, da instrução transcrita no Relatório precedente, foram adequadamente analisados e rechaçados pela unidade técnica, que propôs conhecer e negar provimento ao recurso, ante os seguintes fundamentos:
	a) quanto ao valor de R$ 15.500,00, foram apresentados os documentos de Peça 29, p. 278-279, referentes à aquisição de quatro centrais de ar de 24.000 BTU's, um multiprocessador de alimentos e um liquidificador, conforme o segundo termo aditivo do ajuste (peças 1, p. 226-238; 3, p. 18; e 15, p. 26-27) . Entretanto, já constava dos autos a nota fiscal apresentada (Peça 3, p. 18) , tendo sido acrescentado somente cópia de ordem bancária, sem assinatura dos responsáveis;
	b) não é possível acolher o pedido para afastamento desse valor do débito imputado ao recorrente, uma vez que permanece a impossibilidade de estabelecer o devido nexo de causalidade entre a execução da despesa prevista no ajuste e o uso dos recursos federais repassados para tal fim. Isto porque, conforme se observa do extrato bancário à Peça 2, p. 80, não há na data constante da OB apresentada qualquer débito do referido valor. Ressalte-se que o recorrente afirma que tal valor foi quitado mediante utilização de recursos da conta específica, mas não comprova tal afirmativa. Assim, como não se identificou o correspondente débito na conta corrente do ajuste, não é possível afastar o débito;
	c) em relação à quantia de R$ 64.150,00, diferença que teria sido paga pelo cromatógrafo em outras duas contas distintas da conta específica (contas 5678-2 e 76340-3) , o recorrente alega tratar-se de mera impropriedade formal e afirma comprovar mediante documentação que os valores foram pagos. Verificou-se, no entanto, que o recorrente apresenta somente duas cópias de ordens de pagamento/cheques (Peça 29, p. 276-277) nas quais não constam assinaturas da empresa conferindo o recebimento dos valores. Ademais, não há nos documentos apresentados à Peça 28 extratos referentes ao mês de janeiro do exercício de 2007, data das ordens bancárias colacionadas. Dessa forma não há comprovação da saída dos recursos das contas do Iepa;
	d) a prática adotada pelo Iepa e sancionada pelo recorrente ao permitir que as alegadas impropriedades contábeis se perpetuassem no tempo denota pouca prudência no trato da verba pública, impossibilitando verificar a origem desta para se garantir que foram utilizados recursos federais provenientes do ajuste em análise;
	e) não há como ser acolhida a alegação de que teria atuado em prol do interesse público, ante as provas constantes dos autos, bem como do reconhecimento pelo recorrente de que utilizou recursos federais para fazer face a finalidades distintas do previamente acordado no termo conveniado. A Constituição Federal exige transparência no trato da coisa pública, o que não ocorreu na gestão do Sr. Benedito Vitor Rabelo, impossibilitando a adequada prestação de contas da totalidade dos recursos repassados;
	f) não é possível atender à solicitação do recorrente no sentido de afastar do débito o valor de R$ 4.000,00, com base no princípio da insignificância. Isto porque o recurso não utilizado deveria ter sido devolvido ao Erário em época oportuna. Como não foi, deve fazer parte da condenação. Além disso, o recorrente não obteve êxito em comprovar a adequada utilização dos demais valores anteriormente analisados, o que afasta sua tese acerca da possibilidade de aplicação do citado princípio da insignificância;
	g) quanto aos demais documentos colacionados aos autos pelo recorrente, observa-se que visam a comprovar a necessidade por ele alegada de utilização temporária dos recursos da conta específica do convênio. Entretanto, o fato de o recurso ter sido gerido fora da conta específica dificulta o estabelecimento do devido nexo de causalidade entre a despesa executada e os recursos federais recebidos, necessário para comprovar que a finalidade do convênio foi atingida mediante o emprego da verba pública federal repassada. Daí a importância de se preservar os recursos na conta específica e empregá-los somente no objeto conveniado;
	h) a alegação de que a prática irregular já ocorria em gestões anteriores não socorre o recorrente, tendo em vista que atos irregulares devem ser estancados assim que identificados pelo gestor público diligente e não perpetuados no tempo, tendo em vista os comandos legal e constitucional acerca da boa e regular gestão dos recursos públicos bem como da IN 1/1997 e suas alterações. Quando há normativo especificando a forma de atuação do gestor, não cabe arguir discricionariedade administrativa nem falha formal;
	i) o parecer emitido no âmbito da Sudam para analisar a execução do convênio em questão, constante da Peça 3, p. 302, concluiu que houve negligência administrativa e falta de planejamento na execução do objeto do convênio;
	j) .restou caracterizada a atuação culposa do recorrente bem como o dano ao Erário, o que impõem a manutenção da sua condenação. Não cabe, assim, aplicação dos princípios da boa-fé e legalidade mitigada, como quer o indigitado.
6.	Na oportunidade, a unidade técnica concluiu pela impossibilidade de afastar o débito remanescente caracterizado pela decisão recorrida diante da ausência de documentos comprobatórios da execução de despesas previstas no Plano de Trabalho por meio dos recursos públicos federais creditados na conta específica do Convênio 9/2005, propôs, portanto, o não provimento do recurso. A proposta foi acolhida pelo Ministério Público junto a este Tribunal (Peça 42) .
7.	Estando o processo concluso em meu gabinete, o recorrente apresentou novos elementos às Peças 45 e 46. Nesse sentido, o Ministro-substituto Marcos Bemquerer, convocado para substituir este relator, mediante Despacho de Peça 47, determinou à Serur analisar os documentos acostados para verificar seu impacto no mérito da instrução da Peça 38, e, ainda, averiguar se houve erro no item 9.2 do Acórdão 9717/2016-TCU-Segunda Câmara, no que tange à definição do cofre para o qual deverá ser ressarcido o valor do débito, bem como as medidas necessárias para a correção da titularidade, nos termos solicitados pela Advocacia-Geral da União, por meio do Ofício 00008/2017/CGCOB/PGRAGU (Peça 43) .
8.	Em cumprimento ao Despacho, a Serur realizou nova análise, produzindo a instrução de Peça 48, que teve a anuência do diretor técnico à Peça 49.
9.	Na nova instrução, a Serur buscou verificar se era possível, mediante análise dos novos documentos apresentados, afastar o débito e a multa cominados pela decisão recorrida. A conclusão foi que, mais uma vez, o recorrente não apresentou elementos capazes de alterar o juízo anteriormente adotado por este Tribunal, diante da ausência de documentos comprobatórios da execução de despesas previstas no Plano de Trabalho por meio dos recursos públicos federais creditados na conta específica do Convênio 9/2005.
10.	Quanto à alegada existência de prescrição nestes autos, a Serur deixou assente que este Tribunal já enfrentou a questão mantendo o seu entendimento de que são imprescritíveis os débitos para com a União, bem como o prazo de dez anos a contar do fato para aplicação da pena de multa e outras sanções, sendo, assim, observado o princípio da isonomia e, no que tange ao prazo decadencial, as decisões apresentadas referem-se a julgamento de processos cuja matéria refere-se a aposentadoria e concurso público, que diferem em essência do presente processo (TCE) , portanto, os precedentes apresentados destoam do presente caso concreto, sendo inaplicáveis neste caso. Dessa forma, não se identificou a alegada prescrição, tampouco a necessidade de revisar o posicionamento desta Corte diante dos argumentos apresentados.
11.	No que se refere ao argumento de que os recursos não aplicados no convênio foram utilizados em prol da Secretaria de Estado, devendo ser cobrado o débito do órgão público e não do gestor, conforme planilhas de Peça 46, p. 4, a unidade técnica reafirmou que no item 7.4 a 7.11 da instrução complementar à Peça 48 que a execução do convênio deu-se em meio à desorganização e falta de planejamento. A conclusão do laboratório ocorreu apenas em 2011, anos após o término do convênio (31/12/2007) .
12.	Assegura que o recorrente em seus novos elementos reforça a assertividade dos documentos anteriormente colacionados aos autos, sem adicionar novos documentos comprobatórios, e reforça a tese de que caberia ao Iepa a devolução dos recursos na medida em que os utilizou em seu benefício. Não houve saneamento das irregularidades verificadas pela instrução de Peça 38, o que reforça integralmente o entendimento anteriormente apresentado pela Serur às Peças 38-40, anuído pelo MP/TCU à Peça 42.
13.	Registra que o argumento do recorrente de que teria utilizado os recursos em prol do Iepa, mas em finalidade distinta do objeto conveniado, caracteriza desvio de finalidade, ou seja, o emprego de recursos em fim diverso daquele inicialmente previsto e que, ademais, o recorrente informa a transferência dos recursos para outras contas do Iepa, o que impede o estabelecimento do nexo de causalidade entre os dispêndios e a receita que não foi gerida no âmbito da conta específica do ajuste, o que impõe a manutenção da sua responsabilidade pelos recursos mal geridos, pois  a responsabilidade pela execução das despesas e gestão dos recursos federais transferidos seria do recorrente, que mal geriu os recursos, não sendo possível, assim, transferir essa responsabilidade para o Iepa.
14.	Acrescenta, por fim, que a não comprovação da execução das despesas pactuadas mediante o emprego da verba pública federal repassada é suficiente para caracterização do dano ao Erário diante da atuação no mínimo culposa (negligência, imprudência e imperícia) do agente público responsável. Não é suficiente, assim, demonstrar o atendimento da finalidade do convênio, mas deve também comprovar que esta finalidade foi atendida mediante o emprego dos recursos federais geridos, o que não ocorreu em sua integralidade no presente caso concreto, impondo o ressarcimento do dano.
15.	Acolho o desfecho de mérito proposto pelas instâncias anteriores, cujos fundamentos, por percucientes, incorporo às minhas razões de decidir nos presentes autos, sem prejuízo das considerações a seguir aduzidas. 
16.	No que tange à admissibilidade, manifesto minha concordância com o entendimento da Serur e do Ministério Público junto a este Tribunal, no sentido de conhecer do Recurso de Reconsideração, tendo em vista que os requisitos legais e regimentais previstos para a espécie estão devidamente preenchidos.
17.	No que tange ao mérito, verifico no Voto condutor da deliberação recorrida que a Relatora a quo acatou como legítimas todas as despesas em que foi possível estabelecer correlação entre os itens adquiridos, as despesas previstas no plano de trabalho e os débitos na conta corrente específica. Além disso, a partir da análise dos documentos integrantes dos autos, a Relatora entendeu possível acatar outras despesas não mencionadas pela unidade técnica, no valor total de R$ 12.601,00, por entender houve nexo entre elas e os débitos na conta corrente, conforme demonstram os documentos às Peças 1, p. 64; 2, p. 28, 36, 42, 44, 48, 60 e 68; 3, p. 26, 28 e 76/80; e 15, p.24/5.
18.	Observei, também, que os documentos referentes à aquisição de equipamentos contemplados no 2º termo aditivo ao convênio (quatro centrais de ar 24.000 BTU's, um multiprocessador de alimentos e um liquidificador) , no total de R$ 15.500,00 (Peças 1, p. 226/38; 3, p. 18; e 15, p. 26/7 ) juntados ao feito e que foram devidamente valorados pelas instruções, não foram suficientes para demostrar o nexo de causalidade, já que não foram identificados valores correspondentes de débito na conta corrente, o que impediu este Tribunal de afastar essa parcela do dano. Mesmo agora em sede recursal, foi possível firmar essa correção, razão pela qual não há como afastar esse débito.
19.	Quanto às demais despesas, em que pese outros documentos de aquisições à custa do ajuste tenham sido colacionados aos autos, elas não foram contempladas no plano de trabalho aprovado e as alegações de defesa apresentadas não foram suficientes para justificá-las.
20.	Registro que houve muita prudência deste Tribunal em acolher o que foi possível dos elementos apresentados na defesa do responsável. Observa-se que, apesar da intensa e irregular movimentação na conta específica do convênio, a decisão recorrida aceitou a comprovação de determinadas despesas, as quais foram possíveis identificar seu pagamento mediante a utilização dos recursos provenientes da conta específica. A impropriedade contábil identificada foi relativizada a fim de acatar aquelas despesas em que fora possível estabelecer o nexo de causalidade. No entanto, não restou comprovado que os recursos federais repassados foram utilizados em sua totalidade no objeto conveniado, e como já afirmei, mesmo nesse momento processual foi possível afastar o débito remanescente.
21.	Quanto à caracterização da responsabilidade do recorrente, depreendo que também não há reparação a ser feita. A arguição do princípio da confiança e da delegação de competência não o socorre, pois, de fato, era o responsável direto pela execução do ajuste. Nessa linha, ao assumir as atribuições do cargo estava ciente das normas que o regiam e da necessidade de comprovar a boa e regular gestão dos recursos públicos administrados, sob pena de ser responsabilizado por dano ao Erário.
22.	Além disso, Cumpre ainda registrar que a não comprovação da execução das despesas pactuadas mediante o emprego da verba pública federal repassada é suficiente para caracterização do dano ao Erário diante da atuação no mínimo culposa (negligencia, imprudência e imperícia) do agente público responsável. Assim, não há como ser acolhido o argumento de que não agiu com dolo e que os recursos teriam sido usados em prol da instituição. Não é suficiente a comprovação do atendimento da finalidade do convênio, pois há que ser comprovado que esta finalidade foi atendida mediante o emprego dos recursos transferidos por meio do convênio em análise, o que não ocorreu em sua integralidade no presente caso concreto.
23.	Quanto aos novos elementos apresentados às Peças 45 e 46, analisados às Peças 48 e 49, com parecer do MP/TCU à Peça 50, cujos fundamentos, em essência, foram reproduzidos em itens precedentes deste Voto, acompanho os pareceres no sentido de que não são suficientes para alterar o anteriormente firmado em relação à matéria.
24.	Assim depreendo que não há como ser dado provimento ao Recurso de Reconsideração, devendo ser mantido, em seus exatos termos o Acórdão 9717/2016-TCU-Segunda Câmara.
25.	Por fim, reconhecido o erro na indicação do cofre público ao qual se destinam os recursos públicos fiscalizados nos presentes autos, em atendimento ao Ofício 00008/2017/CGCOB/PGRAGU, da pela Procuradoria-Geral Federal, impõe-se a alteração do cofre credor para Superintendência do Desenvolvimento da Amazônia (SUDAM) .
	Ante o exposto, VOTO por que o Tribunal aprove o Acórdão que ora submeto à apreciação da Segunda Câmara.
TCU, Sala das Sessões Ministro Luciano Brandão Alves de Souza, em 12 de novembro de 2019.
AROLDO CEDRAZ 
Relator